臺灣板橋地方法院刑事判決　　　　　　　　　　　　九十一年度訴字第一三九號
　　公　訴　人　臺灣板橋地方法院檢察署檢察官
　　被　　　告　乙○○　女　五.
右列被告因偽造文書等案件，經檢察官提起公訴（九十一年度偵字第三二五五號），
本院判決如左：
    主  文
乙○○連續行使偽造私文書，足以生損害於他人，處有期徒刑柒月，緩刑參年。
    事  實
一、乙○○於民國（下同）八十六年十月間，在臺北縣新莊市○○街三二巷十八號二
    樓，自任會首，召集互助會，每會新臺幣（下同）一萬元，含會首共五十三會（
    會員五十二會），採內標制，自八十六年十一月二十日起至九十年七月二十日止
    ，約定於每月二十日於上址開標，並於每年四月與十月五日加標。惟乙○○自八
    十七年四月二十日或五月二十日，因遭會員林溪忠倒會，無力支撐，遂萌生為自
    己不法所有之意圖，及基於行使偽造標單詐騙活會會員之概括犯意，約自八十七
    年五月二十日起至九十年二月二十日止，先後五次，每次偽造活會會員中之呂阿
    昭、呂文基、楊金治、阿卓、鄭秀貞、王雅麗、王岩本、李明容、黃崑協、黃麗
    珠、莊啟瑞中之一人之姓名及競標標金三千元之紙條為標單（未記載「標單」字
    樣），表明該標單為各該被冒標人之投標單而向在場會員出示參與競標，而多次
    行使上開具有準私文書性質之投標書，足以生損害於各該被冒標之活會會員；嗣
    再宣佈由各該被冒標之活會會員或對被冒標之會員假稱其他會員得標，將標單丟
    棄，而據此向當期活會會員及被冒標之活會會員收取會款，致前揭活會會員與被
    冒標會員陷於錯誤，而陸續交付會款，乙○○共計以此種方式詐得約三十八萬五
    千元至一百五十七萬五千元之間會款【計算方式為「（總會員數－死會會員）×
    （每會會款－競標標金）×冒標次數），故計算結果為「（５２－４１）×（0
    0000－00000）×５＝３８５０００」至「（５２－７）×（0000
    0－0000）×５＝0000000」】。迨至九十年三月二十日乙○○宣布
    停標，經會員相互比對，始知上情。
二、案經被害人莊啟瑞委任妻甲○○訴請臺灣板橋地方法院檢察署檢察官偵查起訴。
    理  由
一、得心證之理由：
（一）、認定被告犯罪之積極證據：
　　１、被告於檢察官訊問時自白：「．．．有在標單上寫金額」、「（停標時有幾
        個活會？）十一個活會」（詳參臺灣板橋地方法院檢察署九十年度發查字第
        二○○八號卷第十一頁、第十二頁九十年十二月十三日訊問筆錄）；復於本
        院調查審理時供承：「我在八十八年至八十九年間陸續有五次，我冒標的標
        金都是三千元，．．．標金寫三千，標單都已經丟掉了，我們是採內標制，
        每會一萬元，我是在九十年三月二十日停會，這天沒有標，八十六年十月是
        先收會頭錢，八十六年十一月二十日開始標，都在我新莊市○○街三十二巷
        十八號二樓住處開標，我在九十年三月二十日停會的時候還有十一個活會」
        、「呂阿昭一會、呂文基一會、楊金治一會、阿卓一會、鄭秀貞一會、王雅
        麗一會、王岩本一會、李明容一會、黃崑協一會、黃麗珠一會、莊啟瑞一會
        ，在停會之後都是活會，因為我被林溪忠倒會，林溪忠標了第七會或第八會
        之後就沒有繳錢。我都有付錢給會員」、「我是被倒會之後才開始冒標的，
        我是從林溪忠倒會之後，從第八會及第九會之後才開始冒標的，．．．但是
        我在九十年二月二十日那次開標我沒有冒標」（詳參本院九十一年八月六日
        訊問筆錄、九十一年九月十日審判筆錄）。因此，被告於偵審中多次自承冒
        標五次，所供前後相符，堪予採信。
　　２、告訴代理人甲○○於檢察官訊問時指證：「我用我先生莊啟瑞名字參加互助
        會，今年三月二十日會首建中街家裡要標會，但會首人已不在，後來會首晚
        上十一點多回來，她承認冒標五會，後來停標」、「目前有十一活會會員、
        ．．．。當時會首說冒標時，有二王岩本、四呂秀瑛、二二胡色珠、二三胡
        色鳳、三四呂阿昭、三五呂文基、三四呂宗隆、三六呂佳琪、二七楊金治、
        五十莊啟瑞在場」、「．．．每次我參加互助會開標時，他都說有代理別人
        標會，會單上有寫姓名、金額，告訴我們在場的會員誰得標，收會錢時，他
        也有說得標人姓名」、「停標時，他就說被倒會，所以冒標五會，．．．」
        （詳參臺灣板橋地方法院檢察署九十年度發查字第二○○八號卷第三頁九十
        年十一月十九日訊問筆錄、第十二頁九十年十二月十三日訊問筆錄、第十六
        頁九十年十二月二十六日訊問筆錄）。故告訴代理人甲○○於偵查中多次指
        證被告偽以活會會員名義冒標五次，標單上記載姓名及競標金額，其夫莊瑞
        啟於停會時仍為活會，前後指訴相符，應與事實相符。
　　３、會員王岩本於檢察官訊問時證言：「．．．有寫標單，上面寫名字、金額」
        （詳參臺灣板橋地方法院檢察署九十年度發查第二○○八號卷第十六頁九十
        年十二月二十六日訊問筆錄），核與告訴代理人甲○○指訴被告冒標時有偽
        作記有姓名及競標金額之標單一詞相符。堪予採信。
　　４、並有如事實欄所述之儲蓄互助會會單影本一件在卷可稽。
    ５、綜上所述，被告自白偽作標單，冒標五次，核與告訴代理人甲○○及會員王
        岩本指證內容相符，復有互助會會單影本一件可佐，足認其前開不利於己之
        自白與事實相符。事證明確，被告犯行洵堪認定。
（二）、被告所辯不足採之理由：
    １、被告雖辯稱：渠於偽作標單時，僅記載被冒標人之姓與標金，未書全名云云
        。
    ２、惟查，告訴代理人甲○○及會員王岩本均指證：被告於開標時提出之標單，
        均載有競標人之姓名與標金，已如前開理由一（一）２、３所述，被告空言
        否認，未指出證明方法供本院調查以實其說，故非可採。
二、按被告乙○○意圖為自己不法之所有，冒用活會會員名義偽造標單標得會款，使
    被冒名之活會會員及其餘活會會員陷於錯誤，如數交付每期會款，嗣至九十年三
    月二十日宣布倒會，核其所為，係犯刑法第三百三十九條第一項之詐欺取財罪及
    刑法第二百十六條、第二百十條、第二百二十條第一項之行使偽造私文書罪。又
    被告於冒標上揭呂阿昭等人十一人中之五人，雖未記載標單字樣，依合會之習慣
    ，足認已具競標之意思表示之文書，且其於行使時，向在場者表明各該標單為活
    會中某人之標單，則依合會之習慣及現場行使之情勢，已足表明該會單為被冒標
    活會會員等人欲出利息標取會款之投標書，其用意明確已無疑義。因此，上揭被
    告偽造標單，均屬於刑法第二百二十條第一項以私文書論之準私文書甚明（最高
    法院七十年台上字第二六八五號判決及八十二年台上字第三五０八號判決意旨參
    照）。被告先後多次詐欺及行使偽造私文書之行為，時間密接、方法相同，顯係
    基於概括犯意為之，為連續犯，各應以一罪之連續詐欺及連續行使偽造私文書論
    處。又被告偽造私文書後再持以行使，其偽造之低度行為為行使之高度行為所吸
    收，不另論罪；且被告以一個冒標之詐欺行為，同時向多數活會會員詐欺活會會
    款，係一行為觸犯數罪名，乃同種之想像競合犯關係，應依刑法第五十五條之規
    定，從一重處斷。另被告所犯上開二罪，有方法結果之牽連關係，應從一重之行
    使偽造私文書罪處斷。爰審酌被告因遭人倒會而起意犯本件罪行、其犯罪動機、
    目的、手段、利用親友同事之信賴而詐取財物、並詐得共約三十八萬五千元至一
    百五十七萬五千元間之金錢，雖尚未全數賠償告訴人，惟與會員達成和解，復於
    犯罪後坦承不諱等一切情狀，量處如主文所示之刑。而被告前未曾受有期徒刑以
    上刑之宣告，此有臺灣高等法院被告全國前案紀錄表、臺灣高等法院檢察署刑案
    紀錄簡覆表各一件在卷可考，其因一時失慮，偶罹刑典，事後已坦承犯行，深具
    悔意，且與互助會會員達成民事和解，有和解書、結會切結書與還款紀錄各一件
    附卷可，憑經此刑之宣告後，應知警惕而無再犯之虞，本院因認暫不執行其刑為
    當，予以宣告緩刑三年，以啟自新。至被告偽造之標單，業經丟棄，此據被告供
    明在卷（詳參本院九十一年八月六日訊問筆錄），且與一般標會常情相符，應認
    已滅失而不存在，故不為沒收之諭知。
據上論斷，應依刑事訴訟法第二百九十九條第一項前段，刑法第五十六條、第二百十
六條、第二百十條、第二百二十條第一項、第三百三十九條第一項、第五十五條、第
七十四條第一款，罰金罰鍰提高標準條例第一條前段，判決如主文。
本案經檢察官陳炎辰到庭執行職務
中　　華　　民　　國　　　九十一　　　年　　　九　　　月　　二十四　　日
                                      臺灣板橋地方法院刑事第二庭
                                          法　官  高　　玉　　舜
右正本證明與原本無異。
如不服本判決，應於判決送達後十日內，向本院提出上訴狀。
                                          書記官  田　　世　　杰
中　　華　　民　　國　　　九十一　　　年　　　九　　　月　　二十五　　日
附錄本案論罪科刑法條全文：
中華民國刑法第二百一十條 (偽造變造私文書罪)
偽造、變造私文書，足以生損害於公眾或他人者，處五年以下有期徒刑。
中華民國刑法第二百一十六條 (行使偽造變造或登載不實之文書罪)
行使第二百十條至第二百十五條之文書者，依偽造、變造文書或登載不實事項或使登
載不實事項之規定處斷。
中華民國刑法第二百二十條
在紙上或物品上之文字、符號、圖畫、照像，依習慣或特約，足以為表示其用意之證
明者，關於本章及本章以外各罪，以文書論。
錄音、錄影或電磁紀錄，藉機器或電腦之處理所顯示之聲音、影像或符號，足以為表
示其用意之證明者，亦同。
稱電磁紀錄，指以電子、磁性或其他無法以人之知覺直接認識之方式所製成之紀錄，
而供電腦處理之用者。
